【裁判字號】    92,易,432
【裁判日期】    920915
【裁判案由】    妨害自由
【裁判全文】
臺灣士林地方法院刑事判決                          九十二年度易字第四三二號
    聲  請  人  臺灣士林地方法院檢察署檢察官
    被      告  乙○○
右列被告因妨害自由案件，經檢察官聲請簡易判決處刑（九十二年度偵字第三二０號
），本院士林簡易庭法官認不宜以簡易判決處刑，移由本院改依通常程序審理並判決
如左：
    主  文
乙○○共同以強暴、脅迫使人行無義務之事，處有期徒刑參月，如易科罰金以參佰元
折算壹日。
    事  實
一、乙○○為華鑫財務管理顧問股份有限公司（下稱華鑫公司）經理，華鑫公司接受
    丙○○（業經不起訴處分）委託，負責催討陳桂英積欠新台幣（下同）八十一萬
    三千四百元借款事宜。乙○○乃於民國九十一年二月七日下午一時許，帶領華鑫
    公司另三名姓名年籍不詳之成年男子，同至陳桂英位在臺北縣八里鄉○○路○段
    一三二號九樓住處追討債務，陳桂英見狀趁隙離去，乙○○等人詢問陳桂英之子
    甲○○該名女子是否為陳桂英，甲○○訛稱不是，嗣因乙○○等人於屋內看見該
    女子照片，通知債權人丙○○前來指認，丙○○前來後告知乙○○該女子即為陳
    桂英，乙○○見債務人陳桂英已離去，乃與另一體型較胖之成年男子基於共同犯
    意之聯絡，由乙○○向甲○○恫稱：「剛剛那就是你媽，為什麼不承認，你很白
    目，你給我裝瘋仔（台語）」等語，該體型較胖之男子則抓住甲○○之衣領，手
    舉起來作勢要毆打甲○○，以此方式施以強暴，嗣並質問甲○○工作地點及電話
    ，要求甲○○代替母親還債。因甲○○拒絕代償欠款，乙○○即以「你母親的債
    務你要好好處理，我現在有耐心處理，等一下他們三人要對你怎樣，我不知道」
    等語脅迫，並要求甲○○將所戴金項鍊拔下抵償其母陳桂英之債務一萬八千元，
    且要甲○○簽下有關金項鍊之「讓渡證書」一紙及要求甲○○在場之友人林雅嵐
    擔任保證人，甲○○、林雅嵐受此強暴、脅迫，乃於讓渡證書上簽署同意將金項
    鍊一條以一萬八千元賣出，用以抵償欠丙○○之債務，而行無義務之事。乙○○
    旋即表示剩餘七十九萬多元亦需償還，甲○○答稱資力有限無法負擔，乙○○復
    恫嚇稱：「你不要跟我講沒辦法，今天就是要處理完」、「我現在沒有耐心跟你
    說，你不處理，等一下出去那三人會怎樣我不知道，你們出去發生什麼事我不曉
    得」等語，該體型較胖之男子則在旁恫稱「會鬧到你沒辦法上班」等語，甲○○
    受此脅迫，遂簽下「還款約定書」一紙，同意九十一年三月十日起每月十日前匯
    款二萬元入乙○○指定之帳戶而行無義務之事。
二、案經被害人甲○○訴由台灣士林地方法院檢察署檢察官聲請簡易判決處刑。
    理  由
一、訊據被告乙○○雖坦承有於右述時地，夥同華鑫公司員工三人，前往上址尋找債
    務人陳桂英，並和陳桂英之子即告訴人甲○○協調本件債務，告訴人亦簽下讓渡
    證書、還款約定書等情不諱，惟矢口否認有何妨害自由之犯行，辯稱：其一直在
    樓上樓下走動尋找債務人陳桂英，事後才知道告訴人有交出金項鍊抵償其母一萬
    八千元債務，至於「還款約定書」是其與告訴人協調，告訴人自己表示其原本就
    有按月給母親陳桂英零用錢，既然母親欠債未還，其願意將要給母親的零用錢用
    來償還債務云云。惟查：
  (一)右揭犯罪事實業據告訴人於偵查中指訴歷歷，核與證人林雅嵐於九十一年四月十
    六日偵查中到庭證述情節大致相符，並有讓渡證書、還款約定書影本各一紙在卷
    可稽。至於告訴人另指稱被告於當日有要打伊二次，一次抓其衣領推到牆邊，說
    伊在裝肖，一次是簽還款證明書時云云，惟證人林雅嵐於九十一年四月十六日到
    庭作證時，證稱「我只看到胖男子作勢要打他（指甲○○），沒看到詹對范怎樣
    」等語，證人林雅嵐嗣於九十一年九月十二日作證時改稱「乙○○其間也有把范
    壓到牆上，作勢要打他，詹一手抓范脖子邊問『剛剛那就是你媽，為何不承認，
    你給我裝肖偽』」云云，核與其九十一年四月十六日證言明顯不符，尚難採信。
    是有關被告作勢要打告訴人一節，除告訴人指訴外，尚乏證據足以證明，是本院
    並未認定被告有抓住告訴人衣領，作勢要打告訴人之行為，附此說明。
  (二)而被告雖辯稱：其事後才知告訴人以金項鍊抵償一萬八千元及告訴人係經商討後
    自願為母償債，渠並未施以強暴或脅迫云云。惟查：
    1.告訴人及證人林雅嵐均一致指稱，是被告說要以告訴人脖子上戴的金項鍊抵償
      一萬八千元債務等語。被告辯稱：事後方知告訴人以金項鍊抵償債務云云，尚
      難採信。
    2.被告另辯稱係告訴人自願為母償債，渠等並未施以強暴或脅迫云云，惟委託追
      討欠款之債權人丙○○於偵查中檢察官訊問「那四人在告訴人家時表情，看了
      會害怕否？」時，明確答稱「誰看了都會怕，故我有叫他們要好好講，不要打
      人，他們也沒打人」等語（見九十一年五月一日訊問筆錄）。雖丙○○於本院
      審理時證稱：伊去的時候，華鑫公司的人在屋內與告訴人泡茶聊天，是因為華
      鑫公司的人長得很高大，且穿黑色衣服，所以怕他們會打人，才叫他們不要打
      人，偵查中說誰看了都會怕，是指他們全部穿西裝，臉色不是很好看，看了會
      怕云云，惟衡情若被告與華鑫公司員工共計四名均係在告訴人住處泡茶聊天，
      氣氛平和之情形下，告訴人自願為母償債而簽立還款約定書及讓渡證書，丙○○何需「多此一舉」告誡華鑫公司人員「要好好講，不要打人」？且丙○○委
      託華鑫公司催討債務，華鑫公司人員縱令身材高大，穿著黑色西裝，丙○○亦
      無害怕的道理，何需向檢察官表示「誰看了都會怕」？是丙○○於本院審理時
      之證述，實與常情有違，難以採信。就丙○○偵查中之供述、告訴人之指訴及
      證人林雅嵐之證述，參互以觀，堪信告訴人指稱係受強暴、脅迫而簽署還款約
      定書、讓渡證書等情，應為事實，被告辯稱並未施以強暴、脅迫，是告訴人自
      願為母償債云云，實難採信。
  (三)而被告雖係夥同三名成年之華鑫公司員工前往催討債務，但被告見債務人陳桂英
    已先行離去，擬找陳桂英之子即告訴人代償債務，而與其中一名體型較胖之男子
    一唱一和，對告訴人施以強暴，對告訴人及證人林雅嵐施以脅迫，藉此方式使渠
    二人簽署讓渡證書，使告訴人簽署還款約定書，堪認被告與該體型較胖之成年男
    子有犯意聯絡，與行為分擔；本件並無事證足以認定被告與其餘二名一同前往催
    討債務之男子有妨害自由之犯意聯絡，是本院並未認定該二名男子為共犯，附此
    說明。
  綜上所述，被告否認犯罪尚非可採。事證明確，其犯行已堪認定，應予依法論科。
二、被告與體型較胖之成年男子，共同對告訴人施以強暴，對告訴人及證人林雅嵐施
    以脅迫，藉此方式使渠二人簽署讓渡證書，使告訴人簽署還款約定書，核其所為
    ，係犯刑法第三百零四條第一項強制罪。被告與體型較胖之成年男子有犯意聯絡
    ，行為分擔，應論以共同正犯。被告一脅迫行為，使告訴人及林雅嵐二人簽署讓
    渡證書而行無義務之事，係一行為而觸犯數罪名，應論以想像競合犯。爰審酌被
    告犯罪動機、手段、所生損害，並斟酌其犯罪後否認犯行之態度，量處如主文所
    示之刑，並諭知易科罰金之折算標準，以示懲儆。
據上論斷，應依刑事訴訟法第四百五十二條、第二百九十九條第一項前段，刑法第二
十八條、第三百零四條第一項、第五十五條、第四十一條第一項，罰金罰鍰提高標準
條例第一條前段、第二條判決如主文。
本案經檢察官陳家美到庭執行職務
中      華      民國      九十二      年      九      月   十五   日
                          臺灣士林地方法院刑事第六庭
                                    審判長法  官  趙  文  卿
                                          法  官  彭  洪  媛
                                          法  官  洪  慕  芳
右正本證明與原本無異。
如不服本判決，應於判決送達後十日內，向本院提出上訴狀。
                                          書記官  趙  彩  彤
中      華      民      國      九十二      年      九      月   十七   日
附錄本判決論罪科刑依據之法條：
中華民國刑法第三百零四條第一項：
  以強暴、脅迫使人行無義務之事或妨害人行使權利者，處三年以下有期徒刑、拘役
  或三百元以下罰金。


司法院資訊處製作；財團法人民間司法改革基金會備份。
